最高法院刑事判決　　　　　　一○○年度台上字第六二○七號
上　訴　人　台灣高等法院檢察署檢察官
上　訴　人
即　被　告　廖哲緯
　　　　　　蔡淑旗
上列上訴人等因被告等誣告等罪案件，不服台灣高等法院中華民
國九十八年四月二十八日第二審判決（九十七年度上訴字第二四
五０號，起訴案號：台灣桃園地方法院檢察署九十六年度偵字第
一七九二號），提起上訴，本院判決如下：
    主  文
原判決關於誣告部分撤銷，發回台灣高等法院。
其他上訴駁回。
    理  由
甲、撤銷發回（即誣告）部分：
本件原判決認上訴人即被告廖哲緯、蔡淑旗共同誣告、連續行使
偽造私文書之犯行，均罪證明確，因而維持第一審依修正前刑法
連續犯、牽連犯等規定，從一重論處被告二人以共同誣告罪刑之
判決，駁回其二人此部分在第二審之上訴。固非無見。
惟按：(一)、教唆偽證並非誣告罪之當然結果，或其構成要件之行
為；如於誣告過程中，同時併有教唆偽證之犯行，自不能置後者
於不論。原判決犯罪事實認定被告二人共同假冒王超凡名義，偽
造並行使記載虛構不實內容之告訴狀，向台灣桃園地方法院檢察
署（下稱桃園地檢署）誣告劉俊男涉嫌詐欺，再於「（民國）九
十五年二月間某日告以王超凡已寄出刑事訴狀，並囑王超凡如接
到開庭通知，須依告訴狀所載內容陳述等語。其後，王超凡於九
十五年九月十一日因劉俊男被訴詐欺取財案件（桃園地檢署九十
五年度偵緝字第一００九號）至桃園地檢署開庭時，即具結後證
稱：『劉俊男於九十四年二月三日十五時許，在桃園市○○街四
十七巷二十三號三樓向其借錢……十萬元（新台幣，下同）為現
金給付……劉俊男佯稱因為過年快到了，小孩要註冊』云云……
」等情，如果屬實，則被告二人既於其誣告過程中，併要求王超
凡於檢察官訊問時，以證人身分到庭具結為上揭虛偽之證述，似
尚應成立教唆偽證罪，乃原判決就該教唆偽證部分，未置一詞予
以論究，難謂適法。(二)、刑法上之行使偽造文書罪，以行為人提
出所偽造之文書，本於該文書之內容有所主張，方能成立。本件
原判決認定被告二人行使假冒王超凡名義之存證信函（一式三份
）部分，係於犯罪事實認定：被告二人假冒王超凡名義之存證信
函（一式三份），將其中一份寄予劉俊男，並告以王超凡如存證
信函遭退回，須出面至郵局取回退回之存證信函，嗣王超凡依指
示取回存證信函等情（見原判決第三頁）。倘若不虛，上揭存證
信函既未由劉俊男領取，於遭退回後，王超凡並已依被告二人指
示取回，則被告二人對該偽造之存證信函之內容，究竟係對何人
有所主張，能否謂與行使罪名相當？均尚欠明瞭而待釐清。原判
決未詳予闡析論敘，遽認被告二人此部分應負刑法第二百十六條
、第二百十條之行使偽造私文書罪名，尚屬速斷。以上或為上訴
意旨所指摘，或為本院得依職權調查之事項，被告二人亦上訴表
示不服；且因第三審法院應以第二審判決所確認之事實為判決基
礎，刑事訴訟法第三百九十四條第一項前段定有明文，原判決上
述之違背法令，有影響於事實之確定者，本院無可據以為裁判，
應認關於誣告部分有撤銷發回更審之原因。
乙、駁回上訴部分：
一、常業重利部分：
按刑事訴訟法第三百七十七條規定：上訴於第三審法院，非以判
決違背法令為理由，不得為之。是提起第三審上訴，應以原判決
違背法令為理由，係屬法定要件，如果上訴理由書狀並未依據卷
內訴訟資料，具體指摘原判決不適用何種法則或如何適用不當，
或所指摘原判決違法情事，顯與法律規定得為第三審上訴理由之
違法情形，不相適合時，均應認其上訴為違背法律上之程式，予
以駁回。本件原審經審理結果，認為被告二人常業重利（即原判
決附表<下稱附表>一）之犯行罪證明確，因認第一審依修正前刑
法第三百四十五條之規定，論處被告二人以常業重利罪之判決，
為無不合，予以維持，駁回被告二人此部分在第二審之上訴。已
詳敘調查、取捨證據之結果及憑以認定犯罪事實之心證理由。並
就被告二人所辯各節認非可採，詳加指駁。檢察官上訴意旨略以
：原判決就附表一所列吳旭清、劉源材、王超凡等被害人借款之
原因並未說明，是否係因急迫、輕率、無經驗而向被告二人借款
，不無疑義？且如認王超凡與劉榮輝一起借錢，應同係被害人，
然附表一編號６卻僅記載王超凡為被害人，其判決理由不無矛盾
等語。被告二人上訴意旨略稱：(一)、原審既認為通訊監察部分確
屬違法，然卻未加以排除該等證據，顯有不當。況證人劉源材於
九十五年八月二十五日、同年十月四日之警詢筆錄，均無論及廖
哲緯有攜帶兇器之陳述，原判決全憑猜測認有通訊監察之必要，
有違證據法則。再者，證人王超凡及劉俊男等人之警詢陳述已供
陳部分借款人，即得以對質詰問之方式為證據蒐集，無須以對被
告二人之權益危害較重之通訊監察方式為之，故原判決自有判決
不適用法則及不備理由之違背法令。(二)、本件附表一所列被害人
均係於九十五年七月一日以前，即有多次向被告二人借貸之經驗
，顯無急迫、輕率、無經驗之情，原判決僅就借款次數及利息計
算為說明，就是否符合重利罪之構成要件均未說明，顯有判決理
由不備之違法云云。惟按：證據之取捨及犯罪事實之認定，乃事
實審法院之職權，苟其取捨，不違背經驗法則或論理法則，不得
任意指為違法；又證據之證明力如何，由事實審法院本於確信自
由判斷之，此項自由判斷之職權行使，苟係基於吾人日常生活之
經驗，而未違背客觀上應認為確實之定則，又已敘述其何以為此
判斷之理由者，亦不容漫指為違法，而據為適法之第三審上訴理
由。原判決業已依被告二人之供述，證人即被害人陳振江、陳王
美琴、吳旭清、劉源材、劉俊男、王超凡、林羽樺、賴玉花（嗣
更名為賴心榆）多人之證述，及蔡淑旗所有，供被告二人犯本件
常業重利罪所用之筆記本；被告二人所有，因犯本件常業重利罪
所得之本票（含信封）暨卷附之相關資料，本於調查所得心證，
綜合敘明其認定被告二人自九十年間起，乘附表一所示借款人需
錢孔急之際，貸以金錢獲取與本金顯不相當之重利犯行之依據及
理由，此係事實審法院採證、認事之職權行使，並無違背客觀存
在之經驗或論理法則，自不容任意指為違法。又原判決依憑證人
王超凡於原審所證內容，認定其經由友人劉榮輝介紹，向廖哲緯
借款，詳情如附表一編號６所示，王超凡為被害人，與卷內證據
資料，並無不合，檢察官上訴意旨指摘原判決有理由矛盾之違法
，並非合法上訴理由。再原判決認定附表一所示被告二人常業重
利之犯罪時間，係自九十年間起至九十五年六月三十日止，於理
由內仍援引蔡淑旗與證人即附表一編號７之被害人林羽樺於九十
五年十二月三日及同年月五日之通訊監察譯文（見原判決第二十
三頁倒數第六列以下至第二十四頁第五列），資為被告二人共同
犯附表一所示常業重利罪之證據（按：原判決所援引其餘通訊監
察譯文，均為九十五年七月一日以後與附表二所示有關之通話，
與附表一無關），而非無瑕疵可指，然原判決並非單憑上揭通訊
監察譯文為此部分判決之基礎，且上訴意旨復未說明除去上開證
據，原判決即不能為同一事實之認定，故原判決上開違誤，難謂
於判決有所影響，依刑事訴訟法第三百八十條之規定，仍不得資
為合法之第三審上訴理由。其餘上訴意旨，經核亦係置原判決所
為明白論斷於不顧，仍持已為原判決指駁之陳詞再事爭辯，及對
於事實審法院取捨證據與自由判斷證據證明力之職權行使，或就
與判決本旨無關之枝節事項，徒以自己之說詞，任意指摘，難認
已符合首揭法定之第三審上訴要件。其等此部分上訴均違背法律
上之程式，俱應予駁回。
二、重利（即附表二）、恐嚇部分：
按上訴得對於判決之一部為之，未聲明為一部者，視為全部上訴
；又最重本刑為三年以下有期徒刑之罪之案件，經第二審判決者
，不得上訴於第三審法院，刑事訴訟法第三百四十八條第一項、
第三百七十六條第一款分別定有明文。本件檢察官及被告二人不
服原審判決，提起上訴，檢察官並未聲明一部上訴，依法應視為
全部上訴；被告二人則全部上訴。其中重利（即附表二）、恐嚇
部分，原審係分別依刑法第三百四十四條、第三百零五條論處罪
刑，經核均屬刑事訴訟法第三百七十六條第一款之案件。依首開
說明，既經第二審判決，自不得上訴於第三審法院，檢察官及被
告二人竟復提起上訴，顯為法所不許，此部分亦應予駁回。
據上論結，應依刑事訴訟法第三百九十七條、第四百零一條、第
三百九十五條前段，判決如主文。
中    華    民    國  一○○  年   十一   月    十    日
                      最高法院刑事第五庭
                          審判長法官  邵  燕  玲  
                                法官  李  伯  道  
                                法官  孫  增  同  
                                法官  李  英  勇  
                                法官  李  嘉  興  
本件正本證明與原本無異
                                      書  記  官  
中    華    民    國  一○○  年   十一   月   十七   日
                                                       s